臺灣臺中地方法院民事判決
111年度訴字第762號
原      告  洪介宇  
被      告  魏亦伶  
            魏亦珮  
            魏水生  
            魏芳玲  

兼上一人訴  魏秀春  
訟 代理 人
被      告  魏亞明  
上四位共同  盧天成律師
訴訟代理人
被      告  許茂億  
上列當事人間分割共有物事件，本院於民國111年6月15日言詞辯
論終結，判決如下：
    主    文
兩造共有坐落臺中市○○區○○里段○0地號土地(面積3434.83平方公
尺)、同段第7地號土地（面積114.73平方公尺）予以變價分割，
所得價金按附表所示應有部分比例分配。
訴訟費用由兩造按附表所示訴訟費用分擔比例負擔。
    事實及理由
一、原告主張：
　　坐落臺中市○○區○○里段○0地號土地(面積為3434.83平方公尺
    )及同段第7地號土地(面積為114.73平方公尺，上開二筆土
    地下合稱系爭土地)，均為二造所共有，應有部分均詳如附
    表所示，使用分區均為特定農業區，使用地類別分別為農牧
    用地及交通用地。茲因兩造就系爭土地之分割方法無法達成
    協議，且依原告應有部分分割後所得受分之面積未達0.25公
    頃，如以原物分配顯有困難，爰依民法第823條第1項前段、
    第824條第2項第2款規定，請求變價分割系爭土地。並聲明
    ：如主文第1項所示。
二、被告答辯：
(一)被告魏亦伶、魏亦珮、許茂億(下稱魏亦伶等3人)部分：同
    意變價分割。
(二)被告魏水生、魏芳玲、魏秀春、魏亞明(下稱魏水生等4人)
    部分：
　　原告係於民國(下同)111年2月23日以拍賣方式取得系爭土地
    ，且應有部分僅有30分之2，旋即於同年3月間即提起本件分
    割共有物之訴，顯見原告以拍賣方式取得系爭土地，有濃厚
    之經濟利益考量。而魏水生等4人之應有部分合計達30分之1
    8，均係自上一輩取得之祖產，並在系爭土地上種植經濟作
    物，魏水生等4人均不同意分割系爭土地，亦不同意變價分
    割等語。並聲明：駁回原告之訴。
三、得心證之理由：
(一)按各共有人，除法令另有規定外，得隨時請求分割共有物。
    但因物之使用目的不能分割或契約訂有不分割之期限者，不
    在此限，民法第823條第1項定有明文。又已申請興建農舍之
    農業用地，直轄市、縣（市）主管建築機關應於地籍套繪圖
    上，將已興建及未興建農舍之農業用地分別著色標示，未經
    解除套繪管制不得辦理分割，農業用地興建農舍辦法第12條
    第2 項定有明文。又各共有人，除法令另有規定外，得隨時
    請求分割共有物。但因物之使用目的不能分割或契約訂有不
    分割之期限者，不在此限，民法第823條第1 項規定可稽，
    所謂依法令或因使用目的、契約不能分割，自當包括原物分
    割（含分歸一人及價格補償）與變價分割在內。而農舍辦法
    第12條第2 項明定已申請興建農舍之農業用地，直轄市、縣
    （市）主管建築機關應於地籍套繪圖上，將已興建及未興建
    農舍之農業用地分別著色標示，未經解除套繪管制不得辦理
    分割，即屬民法第823 條第1 項所稱因法令不得分割之限制
    。另農舍辦法第12條第2 項後段「未解除套繪管制不得辦理
    分割」之規定，雖係102 年7 月3 日修正時所增訂，然依不
    真正溯及既往原則，關於修正施行前已興建農舍之農業用地
    ，自仍有該項規範之適用。（最高法院109 年台上字第2485
    號判決意旨參照）。查，原告主張系爭土地為兩造所共有，
    各共有人之應有部分如附表所示，使用分區均為特定農業區
    ，使用地類別分別為農牧用地及交通用地，兩造就分割方法
    無法達成協議等事實，業據其提出系爭土地登記謄本、地籍
    圖謄本、現況照片等為證，且為被告所不爭執，堪信為真實
    。又被告魏水生雖有在系爭土地上搭建一鐵皮屋，惟魏水生
    等4人並未主張、舉證本件有上開不得辦理分割情事，尚難
    認系爭土地上有何法令禁止分割或因物之使用目的不能分割
    或訂有不分割期限約定之情形，則原告依前開規定請求分割
    系爭土地，洵屬有據。魏水生等4人抗辯不同意分割等語，
    尚非可採。
(二)按分割之方法不能協議決定，或於協議決定後因消滅時效完
    成經共有人拒絕履行者，法院得因任何共有人之請求，命為
    下列之分配：原物分配顯有困難時，得變賣共有物，以價金
    分配於各共有人；或以原物之一部分分配於各共有人，他部
    分變賣，以價金分配於各共有人，民法第824條第2項第2款
    定有明文。又法院裁判分割共有物，須斟酌各共有人之利害
    關係、使用情形、共有物之性質及價值、經濟效用，以符合
    公平經濟原則，其分割方法始得謂為適當（最高法院110年
    度台上字第1641號判決意旨參照）。經查，魏水生等4人均
    未提出原物分割之方案，且均陳明：系爭土地全部由魏水生
    在種植作物，其等並無將系爭土地全部分歸其等4人所有，
    由其等4人補償其他共有人之意等語。本院審酌系爭土地之
    面積分別為3434.83平方公尺及114.73平方公尺，如採原物
    分配方式，將系爭土地分別分配予兩造，難使各共有人依附
    表所示應有部分比例單獨獲得分配，而不利於兩造使用規劃
    系爭土地，有損於系爭土地將來之經濟效用，堪認本件確有
    各共有人均受原物分配顯有困難之情形。如採變價分割方式
    ，將系爭土地予以變賣，以所得價金分配予全體共有人，藉
    由市場行情決定系爭土地之價值，可發揮系爭土地最高經濟
    利用價值，並保持系爭土地之完整利用及經濟效用，各共有
    人復得藉此充分實現因共有系爭土地所得享有之金錢利益，
    對兩造均屬有利。從而，本院審酌系爭土地現況使用情形、
    分割後之利用、經濟效益等因素，認採變價分割方法，應符
    合全體共有人之利益及公平原則，且無獨厚任一共有人而損
    及其他共有人權益之疑慮，應為適當可採，爰判決如主文第
    1項所示。
四、本件事證已臻明確，兩造其餘攻擊、防禦方法及所提證據，
    經審酌均於判決結果無影響，爰不予逐一論述，併此敘明。
五、末按因共有物分割、經界或其他性質上類似事件涉訟，由敗
    訴當事人負擔訴訟費用顯失公平者，法院得酌量情形，命勝
    訴之當事人負擔其一部；共同訴訟人於訴訟之利害關係顯有
    差異者，法院得酌量其利害關係之比例，命分別負擔；共同
    訴訟人因連帶或不可分之債敗訴者，應連帶負擔訴訟費用，
    民事訴訟法第80條之1、第85條第1項但書、第2項定有明文
    。查本件分割共有物之訴，為形式之形成訴訟，法院不受原
    告聲明分割方案之拘束，如准予裁判分割，原告之訴即有理
    由，自無敗訴之問題，且兩造均因本件裁判分割而同霑利益
    ，故本院認於裁判分割共有物訴訟，而法院准予分割，原告
    之訴為有理由時，仍應由兩造依系爭土地應有部分比例分擔
    訴訟費用，較符公平原則，爰依民事訴訟法第80條之1、第8
    5條第1項但書、第2項規定，諭知訴訟費用負擔如主文第3項
    所示。
中　　華　　民　　國　　111 　年　　7 　　月　　22　　日
                  民事第二庭    法  官  江奇峰
以上正本係照原本作成。
如對本判決上訴，須於判決送達後20日內向本院提出上訴狀。如
委任律師提起上訴者，應一併繳納上訴審裁判費。
中　　華　　民　　國　　111 　年　　7 　　月　　25　　日
                                書記官  黃雅慧
附表：共有人應有部分及訴訟費用負擔之比例
編號 共有人 應有部分及訴訟費用負擔比例  1 魏水生 1/6  2 魏亦伶 6/60  3 魏亦珮 6/60  4 魏芳玲 1/6  5 魏秀春 1/6  6 魏亞明 3/30  7 許茂億 4/30  8 洪介宇 2/30